臺灣彰化地方法院民事判決　　　　　　　100年度小上字第7號
上　訴　人　王添明
　　　　　　王麗華
被上訴人　　國泰世華商業銀行股份有限公司
法定代理人　汪國華
上列當事人間清償借款事件，上訴人對於中華民國100年2月24日
本院北斗簡易庭100年度斗小字第20號第一審判決提起上訴，本
院不經言詞辯論，判決如下：
    主      文
上訴駁回。
第二審訴訟費用新台幣壹仟伍佰元由上訴人負擔。
    理      由
壹、按小額程序之第二審判決，依上訴意旨足認上訴為無理由者
    ，得不經言詞辯論為之，民事訴訟法第436條之29定有明文
    。又按對於小額程序之第一審裁判之上訴或抗告，非以其違
    背法令為理由，不得為之；上訴狀內應記載上訴理由，表明
    (一)原判決所違背之法令及其具體內容，(二)依訴訟資料可認為
    原判決有違背法令之具體事實，民事訴訟法第436條之24第
    2項、第436條之25分別定有明文。所謂判決有違背法令，乃
    指判決不適用法規或適用不當，為同法第468條所明定，此
    亦為小額事件之上訴程序所準用（民事訴訟法第436條之32
    第2項參照）。而以判決有不適用法規或適用不當為上訴理
    由時，其上訴狀或理由書應有具體之指摘，並揭示該法規之
    條項或內容，若係成文法以外之法則，應揭示該法則之旨趣
    ，倘為司法院解釋或最高法院之判例，則應揭示該判解之字
    號或其內容，如依民事訴訟法第469條所列第1款至第5款理
    由提起上訴時（第六款未準用，參照民事訴訟法第436條之
    32第2項規定），其上訴狀或理由書應揭示合於該條款之事
    實，上訴理由狀如未依此項方法表明者，即難認為已對原判
    決之違背法令有具體之揭示，其上訴自難認為合法，最高法
    院71年台上字第314號判例可資參照。又小額訴訟程序，當
    事人於第二審程序不得提出新攻擊或防禦方法，因原法院違
    背法令致未能提出者，不在此限，民事訴訟法第436條之28
    規定甚明。
貳、本件上訴意旨略以：
  一、上訴人王添明部分：
    (一)本件上訴人王添明於民國（下同）100年2月15日言詞辯論
      期日，委請配偶官鳳嬌為複代理人到庭，報到後複代理人
      即在庭外椅子上等候，然本件開庭時複代理人並不知情，
      因庭務員亦未在庭外點呼，事後詢問始知開庭結束，此有
      報到單及言詞辯論筆錄即可明。上訴人之複代理人無陳述
      意見或辯論機會即言詞辯論終結，未尊重上訴人之程序主
      體權，對上訴人權益保障顯不週。為此聲明上訴使上訴人
      有陳述意見之機會。
    (二)按繼承人對於被繼承人之債務，以因繼承所得遺產為限，
      負清償責任；繼承在民法繼承編95年5月22日修正施行前
      開始，繼承人因不可歸責於己之事由或未同居共財者，於
      繼承開始時無法知悉繼承債務之存在，致未能於修正施行
      前之法定期間為限定或拋棄繼承，且由其繼續履行繼承債
      務顯失公平者，於修正施行後，以所得遺產為限，負清償
      債務責任，民法第1148條第2項、民法繼承編施行法第1條
      之3第4項分別定有明文。查，本件債務之發生係上訴人之
      胞弟王添圳積欠債務（究為卡債或小額信貸上訴人亦不明
      瞭），王添圳國中畢業後即外出長年居住於外，均未與上
      訴人聯繫，93年4月間上訴人接獲彰化基督教醫院之通知
      始知王添圳病危住院，未久其即死亡，其因未結婚故無子
      嗣及配偶繼承。是本件於上訴人與原審其他被告，均係因
      與王添明為兄弟姊妹關係，始繼承其債務。王添圳在外未
      與上訴人同居共財，上訴人對其在外積欠清務均不知情，
      上訴人顯無可歸責於己之事由，知悉繼承債務之存在，致
      未能於民法繼承篇修正施前之法定期間為限定或拋棄繼承
      ，故由上訴人繼續履行繼承債務顯失公平，原審未審酌於
      此逕為判決，顯有違背法令之事由。縱上訴人仍須負擔此
      繼承債務，因上訴人對此債務均不知情，王添圳於93年即
      死亡，被上訴人卻於今年始起訴，縱本件訴訟標的金額僅
      新台幣2萬餘元，然長年累積之利息，年利率20%計算之違
      約金亦屬鉅額，本件被上訴人為企業經營者，借款利息以
      定型化契約條款為利己之安排，上訴人因繼承，需負擔巨
      額違約金亦屬不公，請減免違約金，上訴人願意與被上訴
      人和解，且應以所得王添圳之遺產為限負清償責任等語。
      並聲明：1.原判決廢棄。2.判決廢棄部分，被上訴人在第
      一審之訴駁回。
  二、上訴人王麗華部分：
      王添圳與上訴人等未同財共居，且多年未聯絡，於王添圳
      死亡時無從知悉其債務，王添圳復未告知，上訴人復未就
      系爭借款中獲取利益，由上訴人履行債務，依民法繼承編
      施行法第1條之2第1項規定，顯失公平，應以繼承王添圳
      之遺產為限負清償責任，原判決顯有違背法令。並聲明：
      1.原判決廢棄。2.判決廢棄部分，被上訴人在第一審之訴
      駁回。
參、被上訴人方面：本件未經言詞辯論，被上訴人亦未提出書狀
    作何聲明或陳述。
肆、本院之判斷：
  一、上訴人王添明主張原審於100年2月15日言詞辯論期日，委
      請配偶官鳳嬌為複代理人到庭，報到後複代理人即在庭外
      椅子上等候，然上訴人之複代理人無陳述意見或辯論機會
      即言詞辯論終結，未尊重上訴人之程序主體權等語，然查
      ，依原審之報到單，上訴人之配偶官鳳嬌並未曾報到，故
      上訴人主張有報到乙節，顯與卷內證據不符，故上訴人王
      添明主張原審未給予上訴人之代理人陳述意見或辯論機會
      即言詞辯論終結，未尊重上訴人之程序主體權云云自不足
      採。
  二、又上訴人王添明及王麗華主張本件有民法第1148條第2項
      、民法繼承編施行法第1條之3第第4項、第1條之2第1項等
      規定情形，由上訴人清償顯失公平，應以繼承王添圳之遺
      產為限負清償責任，另主張違約金過高，請求予以酌減，
      故原審判決違背法令，惟查，此部分上訴人於原審並未提
      出抗辯，且原審並無因違背法令，致上訴人於原審未能提
      出之情形，故原審未予審酌，自難指摘原審此部分判決違
      背法令。且此部分顯屬於第二審程序中所為新攻擊防禦方
      法，違反民事訴訟法第436條之28第1項之規定，為法之所
      不許，本院自無從就此部分予以審酌。
  三、綜上所述，原判決並無上訴意旨所指違背法令之情事，本
      件上訴人之上訴實無理由，爰不經言詞辯論，逕以判決駁
      回其上訴。
伍、結論：本件上訴為無理由，依民事訴訟法第436條之29第2款
    、第436條之32第1項、第2項、第449條第1項、第78條、第
    436條之19第1項，判決如主文。
中    華    民    國   100    年    4     月    28    日
                  民事第一庭    審判長法  官  康弼周
                                      法  官  黃倩玲
                                      法  官  詹秀錦
以上正本係照原本作成。
不得上訴。
中    華    民    國   100    年    4     月    28    日
                                      書記官  施嘉玫